臺灣高雄地方法院民事判決　九十一年度訴字第四一○號
　　原　　　告　甲○○
　　被　　　告　乙○○
右當事人間請求履行協議事件，本院判決如左：
    主    文
原告之訴及假執行之聲請均駁回。
訴訟費用由原告負擔。
    事    實    及    理    由
一、原告主張其與被告於民國八十七年十二月十四日簽訂不動產買賣合約，約定原告
    將其所有坐落高雄縣鳳山市○○段一○○一地號上，建物門牌高雄縣鳳山市○○
    路二八五之四號十三樓之房屋及基地（下稱系爭房地）以新台幣（下同）四百萬
    元出售予被告，而被告願承受原告向中國國際商業銀行（下稱中國商銀）貸款二
    百六十萬元之債務作為買賣價金之一部。詎被告事後並未代原告清償該筆銀行貸
    款，經中國商銀拍賣抵押物即系爭房地受償後，至九十年十二月二十六日止原告
    尚須償還中國商銀貸款本息、費用共計九十三萬九千五百三十二元，爰依兩造間
    買賣契約之約定，請求被告給付該筆銀行貸款及利息。從而聲明：（一）被告應
    給付原告九十三萬九千五百三十二元，及自八十七年十二月十四日起至清償日止
    ，按週年利率百分之五計算之利息。（二）願供擔保請准宣告假執行。
二、被告則以原告係因積欠訴外人呂玉貞二百一十萬元債務無力清償，才把系爭房地
    賣給呂玉貞，並約定由呂玉貞承受銀行貸款二百六十萬元作為買賣價金之一部，
    而被告僅因當時與呂玉貞為未婚夫妻，借給呂玉貞三十萬元，呂玉貞答應要給被
    告保障，才決定以被告作為簽訂系爭買賣契約的人頭，以便暫時將系爭房地登記
    在被告名下，嗣呂玉貞與被告離婚並還清三十萬元後，被告已將系爭房地還給呂
    玉貞，並過戶至呂玉貞與前夫所生長女王靜怡名下。被告簽約時並無承受原告銀
    行貸款之意思，且原告亦明知被告僅為名義上之簽約當事人，故本件實係原告與
    呂玉貞之間的債務糾紛，與被告無關，原告不得依系爭買賣契約請求被告給付銀
    行貸款。從而聲明：（一）駁回原告之訴。（二）如受不利之判決，願供擔保請
    准免為假執行。
三、兩造於八十七年十二月十四日簽訂系爭買賣契約，契約書內約定原告將其所有之
    系爭房地以四百萬元出售予被告，而被告願承受原告向中國商銀貸款二百六十萬
    元之債務作為買賣價金之一部，惟被告事後並未清償該筆貸款，復於訴外人呂玉
    貞清償借款三十萬元後，即將系爭房地所有權移轉登記予呂玉貞女兒王靜怡。嗣
    經中國商銀拍賣抵押物即系爭房地受償後，至九十年十二月二十六日止原告尚積
    欠中國商銀貸款本息、費用共計九十三萬餘元之事實，為兩造所不爭，並據原告
    提出兩造間不動產買賣合約書、積欠貸款明細單、中國商銀貸款查詢單各一份及
    被告提出其與王靜怡之不動產買賣契約書、系爭房屋登記資料、戶籍謄本各一份
    為證，堪信其為真正。至原告主張被告應依系爭契約之約定，代為清償原告之銀
    行貸款即給付原告九十三萬九千五百三十二元及其利息等情，為被告所否認，並
    以前詞置辯。經查：
（一）原告於準備程序期日曾自承：「（買賣契約為何以乙○○為承買人？）當時我
      欠呂玉貞約二百七十萬元，因我有系爭房屋，故我以該房屋向銀行借兩百七十
      萬元償還給呂玉貞，並約定銀行所欠款項由呂玉貞承受，並將系爭房屋過戶給
      呂玉貞。」、「（是否將系爭房子過戶給被告後，原告與呂玉貞之債務就解決
      了？）當時呂玉貞要向我要一百三十萬元，我沒有錢，就說把房子給她，貸款
      由她負擔。」（見九十一年三月五日及同年五月六日準備程序筆錄）核與證人
      呂玉貞到庭證述：「（銀行貸款二百七十萬元利息何人繳交？）從過戶給被告
      名下就由我在繳利息，之前都是原告繳納。」、「˙˙˙因為我向原告要前揭
      一百三十萬元及原告另外之欠款五十萬元，原告沒有錢還我，就對我說不然房
      子還給我，並表示每個月還我三萬元欠我的債務，但沒有表示要還那一筆款項
      。」、「（當時為何會登記為乙○○名下？）因為我向乙○○借三十萬給原告
      ，我為了給乙○○有個保障，等我還三十萬元給被告後，再將系爭房子過戶到
      我女兒名下。」（見九十一年三月二十九日及同年五月六日準備程序筆錄）及
      被告陳稱：「（既然係原告與呂玉貞之債權債務關係，為何會以乙○○為承買
      人？）原告要過戶給呂玉貞時還要求呂玉貞支付三十萬元，但是呂女沒有三十
      萬元由我先支付，故呂女便說那不然先過戶到我名下。」（見九十一年三月五
      日準備程序筆錄）等語相符。兩造及證人呂玉貞對於簽訂系爭契約當時，原告
      究竟尚欠呂玉貞多少債務一事雖各執一詞，惟對原告係因積欠呂玉貞債務無力
      清償，致同意將系爭房地出售予呂玉貞以抵債之事卻均為相同之陳述。再參酌
      系爭買賣契約第二條載明：「˙˙˙於本合約成立同時甲方（即被告）先付新
      台幣一百四十萬元，交與乙方（即原告）作為買賣定金，而乙方照數親收足訖
      無訛。」然原告卻自承：「當時並未拿到一百四十萬元，代書說程序上要這樣
      寫。」（見九十一年七月九日準備程序筆錄）等情，足見原告簽訂系爭買賣契
      約時，並無依照合約書記載來履行契約之意思，其真意係將系爭房地出賣予呂
      玉貞，並由呂玉貞承受銀行貸款二百六十萬元作為買賣價金之一部，只是應呂
      玉貞之要求，以被告為相對人簽訂買賣契約及將系爭房地所有權移轉登記予被
      告而已，此情形並為相對人即被告所明知。即原告雖與被告簽定系爭買賣契約
      ，但明知被告僅為名義上之簽約當事人，原告並無將系爭房地以四百萬元出售
      予被告，且由被告承受銀行貸款二百六十萬元作為買賣價金一部分之意思。
（二）又證人呂玉貞除證述前開證言外，復到庭證稱：「（系爭房子為何又過戶給被
      告名義？）因為我向被告借三十萬元，當時我們是（未婚）夫妻，所以以被告
      （名義）與原告訂立買賣契約。」、「（後來房子又移轉給王靜怡？）我和被
      告分手後我還三十萬元給被告，才請被告將房子移轉給我女兒王靜怡。」（見
      九十一年三月二十九日準備程序筆錄）等語。由證人呂玉貞上述證言可知，被
      告之所以與原告簽訂系爭買賣契約書，係因其對呂玉貞有三十萬元債權，呂玉
      貞為了擔保該筆債務，便讓被告作為名義上之簽約當事人，以便將系爭房地暫
      時過戶於被告名下。又原告亦自承：「（當時為何會買系爭房地，後來再將系
      爭房地賣給乙○○？）˙˙˙呂玉貞因為向乙○○借三十萬元，所以先以乙○
      ○的名義辦理登記，並過戶到乙○○名下。」（見九十一年五月六日準備程序
      筆錄）。是足認被告於簽訂系爭買賣契約時，其真意僅係基於保障對呂玉貞三
      十萬元債權之意思而同意將系爭房地所有權移轉登記於自己名下，並無以四百
      萬元買受系爭房屋並承受原告銀行貸款二百六十萬元作為買賣價金之一部之意
      思，此情形亦為相對人即原告所明知。
四、按表意人無欲為其意思表示所拘束之意，而為意思表示者，其意思表示，不因之
    無效。但其情形為相對人所明知者，不在此限。民法第八十六條訂有明文。即表
    意人無欲為其意思表示所拘束之意而為意思表示，若其情形為相對人所明知，表
    意人即得主張該意思表示無效。次按當事人互相表示意思一致者，無論其為明示
    或默示，契約即為成立。民法第一百五十三條第一項亦有明文。由上開條文反面
    解釋可知，若當事人互相表示之意思並不一致，契約即無由成立。查兩造雖訂有
    系爭買賣契約，並於契約書第三條載明由被告承受原告向中國商銀貸款二百六十
    萬元之債務，惟兩造均明知該契約書僅徒具契約之形式，實際上兩造均無依該契
    約書內容（即原告將系爭房地以四百萬元出售予被告，並由被告承受原告銀行貸
    款作為買賣價金之一部）履行之真意，原告之真意係將系爭房地以四百萬元賣給
    呂玉貞，並由呂玉貞承受上開銀行貸款，而被告之真意則為基於保障對呂玉貞三
    十萬元債權之意思而同意將系爭房地所有權移轉登記於自己名下，已如前述。是
    兩造就本件買賣契約之標的、價金、交易條件並無相互合致之情形，亦無「由被
    告承受原告銀行貸款二百六十萬元債務」之意思表示，即無欲為自己上開意思表
    示所拘束之意，此情形並為相對人所明知，則依民法第八十六條但書之規定，兩
    造所為之意思表示均屬無效。是而，兩造就買賣契約及契約中由被告承受原告銀
    行貸款債務一事並無意思表示合致之情形，依民法第一百五十三條第一項規定之
    反面解釋，兩造間買賣契約並未成立。綜上所述，兩造間既未成立買賣契約，從
    而原告依系爭買賣契約之約定，請求被告依約給付原告積欠中國商銀之貸款本息
    、費用共計九十三萬九千五百三十二元及自八十七年十二月十四日起至清償日止
    ，按週年利率百分之五計算之利息，即無理由，應予駁回。
五、原告受敗訴判決，其假執行之聲請即失所依據，應併予駁回。
六、本件事證已臻明確，兩造其餘攻擊防禦方法及舉證，核於判決結果不生影響，爰
    不一一論斷，附此敘明。
據上論結，原告之訴為無理由，依民事訴訟法第七十八條，判決如主文。
中　　　華　　　民　　　國　　九十一　　年　　 十一　　 月　　 十八　　 日
                              臺灣高雄地方法院民事第一庭
~B審判長法官　陳樹村
~B法　　　官　李昭彥
~B法　　　官　楊筑婷
右為正本係照原本作成。
如不服本判決，應於送達後廿日內，向本院提出上訴狀並表明上訴理由，如於本判決
宣示後送達前提起上訴者，應於判決送達後十日內補提上訴理由書（須附繕本）。
中　　　華　　　民　　　國　　九十一　　年　　 十一　　 月　　 十八　　 日
~B法院書記官　胡淑芳
